臺灣基隆地方法院民事判決  
110年度簡上字第56號
上  訴  人  楊義盛  
訴訟代理人  黃中麟律師
被  上訴人  台灣夜光有限公司

法定代理人  許清朝  
訴訟代理人  陳達德律師
上列當事人間請求確認通行權存在等事件，上訴人對於中華民國
110年9月14日本院基隆簡易庭110年度基簡字第489號第一審判決
提起上訴並為訴之追加，本院合議庭於111年5月23日言詞辯論終
結，判決如下：
    主  文
上訴及追加之訴均駁回。
第二審訴訟費用由上訴人負擔。
    事實及理由
壹、程序部分
　　按在第二審為訴之變更或追加，因涉及審級利益問題，非經
    他造同意，不得為之。但第255條第1項第2款至第6款情形，
    不在此限，為民事訴訟法第446條第1項前段所明定，並為同
    法第436之1第3項規定於簡易訴訟之上訴程序準用。又第255
    條第1項第2款所謂「請求之基礎事實同一」，係指變更或追
    加之訴與原訴之主要爭點有其共同性，各請求利益之主張在
    社會生活上可認為同一或關連，而就原請求之訴訟及證據資
    料，於審理繼續進行在相當程度範圍內具有同一性或一體性
    ，得期待於後請求之審理予以利用，俾先後兩請求在同一程
    序得加以解決，避免重複審理，進而為統一解決紛爭者，即
    屬之。本件上訴人於原審起訴主張上訴人所有坐落新北市○○
    區○○段000地號土地(重測前為新北市○○區○○○段○○○段000○00
    地號，下稱系爭961地號土地)，係分割自相鄰之被上訴人所
    有坐落同段931地號土地(重測前為新北市○○區○○○段○○○段00
    0○0地號，下稱系爭931地號土地)，且因分割致上訴人所有
    系爭961地號土地為周圍他人土地所包圍而與公路無適宜之
    聯絡，致不能為通常使用，而成袋地，故依民法第789條第1
    項、第767條之規定，請求確認對被上訴人所有系爭931地號
    土地有袋地通行權。原審判決上訴人敗訴，上訴人提起上訴
    後，預慮其主張之訴訟標的法律關係(含原因事實)無法獲得
    勝訴判決，而於本院準備程序中追加對被上訴人所有系爭93
    1地號土地有意定通行權，並為備位主張，實係以相互矛盾
    之訴訟標的法律關係(含原因事實)為依據，請求本院在前者
    無法為勝訴判決時，一併就後者為審理裁判，除其所追加主
    張意定通行權之基礎原因事實與原起訴主張法定袋地通行權
    之基礎原因事實及證據方法均不相同，且有害於被上訴人之
    審級利益及防禦權之保障，被上訴人亦當庭表示不同意上訴
    人之追加（見本院卷第191、290頁），揆諸上揭說明，上訴
    人之追加難認適法，不予准許，合先說明。
貳、實體部分：
一、上訴人於原審起訴主張：上訴人為系爭961地號土地之所有
    人，被上訴人為相鄰之系爭931地號土地所有人，而上訴人
    所有系爭961地號土地與相鄰之訴外人所有同段992地號土地
    均係分割自被上訴人所有之系爭931地號土地。上訴人所有
    系爭961地號土地分割後為周圍他人所有之土地所包圍，而
    與公路間無適當之聯絡，致不能為通常之使用，自屬袋地，
　　而被上訴人所有系爭931地號土地有部分土地上已鋪設水泥
    路面做為道路供通行，迄今業已近20年左右。然被上訴人竟
    於109年6月間，在其所有系爭931地號土地與上訴人所有系
    爭961地號土地間，以4個大型金屬製蓄水桶阻止上訴人之通
    行，業已侵害上訴人之通行權，爰依民法第789條第1項、第
    767條之規定及實測結果，請求為系爭通行權之確認等語，
    並聲明：㈠確認上訴人對於被上訴人所有系爭931地號土地如
    原審判決附圖編號A部分(面積49.43平方公尺)之土地有通行
    權存在。㈡被上訴人應將放置於其所有系爭931地號土地上之
    4個大型金屬製蓄水桶拆除，並不得在前項土地上為禁止或
    妨害上訴人通行之行為。
二、被上訴人於原審則以：
　  上訴人所有系爭961地號土地可經由另一側通道與成安宮前
    之道路相連，此道路乃供汽、機車及行人通行，亦為當地居
    民數十年所慣行之道路。復觀諸林務局農林航空測量所分別
    於63年4月12日、70年4月12日、90年9月20日、109年9月2日
    拍攝之空拍圖，可知上訴人所有系爭961地號土地旁之通道
    及成安宮前之道路，早於63年間即已存在，而屬既成道路。
    而上訴人取得系爭961地號土地迄今已近18年，並於其上種
    植蔬菜、搭建農舍，對於土地之使用狀況自應知之甚詳，上
    訴人亦可經由上開既成道路連通公路，足認上訴人所有系爭
    961地號土地並非屬袋地，自無請求袋地通行之必要。又上
    訴人所有系爭961地號土地，雖係分割自被上訴人所有系爭9
    31地號土地，惟土地之分割，係在兩造買受並辦理所有權移
    轉登記之前，且兩造係分別移轉自訴外人林寶蓮、林福壽等
    人，亦無民法第789條規定適用之餘地等語，資為抗辯，並
    聲明：上訴人之訴駁回。
三、原審審酌兩造提出之攻擊防禦方法並調查相關證據後，認定
　　上訴人所有系爭961地號土地並非袋地，為上訴人敗訴之判
    決。上訴人不服提起上訴，並請求法院判決：⒈原判決廢棄
    。⒉確認上訴人對於被上訴人所有系爭931地號土地如原審判
    決附圖編號A部分(面積49.43平方公尺)之土地有通行權存在
    。3.被上訴人應將放置於其所有系爭931地號土地上之4個大
    型金屬製蓄水桶拆除，並不得在前項土地上為禁止或妨害上
    訴人通行之行為。並補陳略以：
　⑴民法袋地並不以絕對不通公路為限，上訴人所有系爭961地號
    土地屬建築用地，縱目前尚未開發，惟上訴人已計劃於該地
    興建住宅，而同段1000地號土地係訴外人成安宮所有，宮前
    巷道係屬碎石地非柏油路地，通往相鄰道路尚呈現九十度直
    角，不僅迴旋轉彎困難，每逢成安宮宮廟節慶時，均於前揭
    巷道搭建棚架，並有大量車輛停放，人車壅塞，況成安宮得
    隨時設置柵欄、圍籬、搭建戲臺或另行興建其他建築物，致
    使上訴人完全無法通行，顯然不敷建築用地暨防火、防災及
    避難等基本需求，原判決徒以航空圖逕認成安宮所有同段10
    00地號土地巷道為既成道路，實已足作為農作之通常使用，
    尚無使用車輛進入之必要，而認上訴人所有系爭961地號土
    地非屬袋地，逕以航空圖逕認系爭961地號土地非屬袋地，
    自有未依證據裁判、判決理由不備、矛盾，甚且違反民法第
    787條、最高法院及大法官解釋之違法。
　⑵被上訴人於買受系爭931地號土地時，該土地上早已有附圖編
    號A道路及通行之公示外觀，斷無可能諉為不知，且其取得
    土地之價格，必然較原先無道路通行之價格為低，被上訴人
    明知上情而承買，且被上訴人放置之四個大型金屬製蓄水桶
    ，明顯係為阻擋上訴人及同段992地號土地所有人通行，被
    上訴人並無實際使用而毫無任何利益，純係以損害他人為主
    要目的，不能認為正當行使權利之行為，揆諸權利之行使，
    仍須受誠實信用原則支配，被上訴人自應繼受前手土地之負
    擔而應容許上訴人所有系爭961地號土地以原審判決附圖編
    號A方式通行。
四、被上訴人答辯聲明：上訴駁回。陳述除與原審判決書記載相
　　同，茲予引用外，另補充陳述略以：
　⑴上訴人所有系爭961地號土地之使用類別雖為乙種建築用地，
    惟是否為土地通常使用所必要通行範圍，應以事實審言詞辯
    論終結時之狀態為據，經現場勘查上訴人所有系爭961地號
    土地種植蔬菜，並有一間農具間，目前使用之現況係供耕作
    蔬菜之用，故所需與公路為適宜之聯絡，自以可供耕作之人
    行走即足。又上訴人所有系爭961地號土地範圍內之西北側
    有一寬度約2.8公尺，路面鋪設平整之通行道路而得與外界
    為適宜之聯絡，故上訴人所有系爭961地號土地顯非袋地。
　⑵被上訴人於己所有之土地上放置蓄水桶以供土地使用，何來
    非正當行使權利。上訴人所有系爭961地號土地既非袋地，
    被上訴人如何使用自己之土地，又有何權利濫用。
五、本院之判斷：
　　按判決書內應記載之事實，得引用第一審判決。又判決書內
    應記載之理由，如第二審關於攻擊或防禦方法之意見及法律
    上之意見與第一審判決相同者，得引用之，民事訴訟法第45
    4條第1項前段、第2項前段分別定有明文。此一規定，依同
    法第436條之1第3項，於簡易程序之第二審亦有準用。經查
    ，兩造在本院審理時之攻擊或防禦方法，大部分均與在原審
    提出者相同，依上開法條規定，該等相同部分，自得引用第
    一審判決關於事實之記載。又上訴人所有系爭961地號土地
    並非屬袋地，本院就此部分攻擊或防禦方法之意見及法律上
    之意見，係與第一審判決理由相同，爰引用第一審判決關於
    此部分理由之記載（見原審判決書第4至6頁之三、本院之判
    斷㈢所載）不予贅述。並補充如下：
　㈠按土地因與公路無適宜之聯絡，致不能為通常使用者，土地
    所有人得通行周圍地以至公路；但對於通行地因此所受之損
    害，應支付償金。前項情形，有通行權人，應於通行必要之
    範圍內，擇其周圍地損害最少之處所及方法為之，民法第78
    7條固定有明文。惟所謂無適宜之聯絡，致不能為通常使用
    ，係指土地與公路間無適宜之通路可資聯絡，以致不能為通
    常之使用而言。另所謂公路者，係指公眾通行之道路言，故
    土地雖與通行汽車之公路無直接聯絡，惟與供公眾通行之道
    路已有適宜之聯絡者，即無依據該條項之規定通行他人土地
    ，要求直接與汽車公路聯絡之餘地。蓋民法第787條第1項前
    段之通行權之目的，乃在充分發揮袋地之經濟效用，以促進
    物盡其用之社會整體利益，而令周圍地負容忍通行之義務，
    基此上開條文立法旨趣，對於主張通行鄰地之土地，自應審
    認該土地是否有與公路隔離，全無進出之通路或雖有進出之
    通路，但不適宜之情形。而雖有道路可通至公路，但其聯絡
    並不適宜，致不能為通常使用之情形者，固亦包括在內（最
    高法院86年度台上字第1143號、84年度台上字第1479號判決
    要旨參照）。惟所謂通常使用，應係指一般人得以進出而聯
    絡通路至公路之情形，若係其他目的，如建屋、挖池等，則
    為特別使用，自非通常使用之範疇，且通行權利尚須在通行
    必要之範圍及擇損害最少方式為之，只考慮土地現狀與通行
    之必要，未來建築問題，應非民法第787條規定應考慮之範
    圍。又按鄰地通行權為鄰地所有權之擴張，其目的在解決與
    公路無適宜聯絡之土地之通行問題，自應限於必要之程度，
    且應選擇對鄰地損害最少之處所為之。其目的並不在解決鄰
    地之建築上之問題，自不能僅以建築法或建築技術上之規定
    為立論之基礎（最高法院83年度台上字第1606號判決要旨參
    照）。
　㈡觀諸新北市瑞芳地政事務所111年2月8日新北瑞地測字第1116
    131119號函檢送本院新北市○○區○○段0000地號土地對外通行
    之道路地號參考圖，上訴人所有系爭961地號土地西北側與
    成安宮所有同段1000地號土地相鄰，而1000地號土地上已有
    「十分街」對外連通公路，又依兩造提出成安宮（門牌號碼
    新北市○○區○○街000號）廟埕之現場照片，與「十分街」相
    鄰之1000地號土地上並未設置圍牆、柵欄等阻礙人車通行，
    是可知，與上訴人所有系爭961地號土地相鄰之同段1000地
    號土地雖為私人土地，但確實已為包含成安宮信徒在內之不
    特定公眾通行「十分街」所必要，且於公眾通行之初，為土
    地所有人成安宮所同意而未予阻止，再審視上訴人所有系爭
    961地號土地上西北側之現場照片及新北市瑞芳地政事務所
    土地複丈成果圖（見原審卷第163-177頁），灼然可見上訴
    人於所有系爭961地號土地西北側土地上已鋪設寬約 2.8公
    尺之平整路面，是依上訴人所有系爭961地號土地現有狀況
    及相鄰之同段1000地號土地之位置、面積、用途、社會環境
    變化等因素為綜合判斷，足認已可滿足上訴人所有系爭961
    地號土地對外通行等需求，是上訴人所有系爭961地號土地
    與「十分街」、「靜安路」公路間，固未直接相鄰，惟有適
    宜之聯絡，而能為通常使用，非屬袋地。
　㈢又上訴人現得經由其所有系爭961地號土地西北側，通行成安
    宮所有同段1000地號土地與十分街連通對外通行靜安路，而
    無受他人阻止之情事。雖上訴人以：同段1000地號土地亦屬
    他人私有，成安宮得隨時設置柵欄、圍籬、搭建戲臺或另行
    興建其他建築物，致使上訴人完全無法通行，並非適宜對外
    通道，並提出成安宮廟會活動照片為證(見本院卷第33-39、
    87-89頁）。本院審酌成安宮舉辦廟會活動並非屬日常性活
    動，且依上訴人所有系爭961地號土地現係供耕作蔬菜之利
    用狀況，要非系爭961地號土地不能為通常使用之據。
　㈣末按所謂誠信原則，係在具體之權利義務關係，依正義公平
    之方法，確定並實現權利之內容，避免當事人間犧牲他方利
    益以圖利自己，自應以權利人及義務人雙方利益為衡量依據
    ，並應考察權利義務之社會上作用，於具體個案妥善運用之
    方法。又當事人行使權利，本足使他人喪失利益。在自由經
    濟市場機制下，當事人斟酌情況，權衡損益，為追求其經濟
    效益或其他正當之目的據以行使其依法取得之權利，除係以
    損害他人為主要之目的，因此造成他人或國家社會極大之損
    害，而違背權利社會化之基本內涵與社會倫理外，尚難認其
    為權利濫用或違反誠信原則。查兩造所有系爭961地號土地
    及系爭931地號土地原係林士致、林寶蓮、林木森所分別共
    有（應有部分各1/3），嗣分別由上訴人之被繼承人胡呅、
    被上訴人之前手林福壽買受取得，最終系爭961地號土地係
    由上訴人於106年5月2日分割繼承取得，系爭931地號土地由
    被上訴人於106年4月20日向林福壽購買取得，暫且不論上訴
    人提出之不動產買賣契約書(詳原審卷第33—35頁）已為被上
    訴人否認其實質真正，而簽訂買賣契約書之人係胡呅與林寶
    蓮，依債之相對性被上訴人是否應受拘束，非無疑義(因上
    訴人據此主張意定通行權部分不再本件審理範圍，不予論述
    ），酌以上訴人所有系爭961地號土地既非屬袋地，已如前
    述，則上訴人於所有系爭931地號土地之一側放置金屬製蓄
    水塔供土地使用，並不影響上訴人系爭961地號土地對外之
    通行，審酌上訴人所有系爭961地號土地並非與公路無適宜
    之聯絡，被上訴人行使其土地使用權能雖損害上訴人之通行
    利益，但並非被上訴人所得極小而上訴人受損極大，亦難謂
    有何權利濫用，是上訴人主張被上訴人行使其所有權能屬權
    利濫用云云，亦不可採。 
  ㈤綜上，上訴人所有系爭961地號土地可通行成安宮廟前廣場之
    同段1000地號土地上之「十分街」而對外連通公路，系爭96
    1地號土地無不可通常使用之情形，故不符合民法第787條所
    定之袋地通行權要件。
六、兩造其餘主張陳述及所提出之證據資料，業經原判決一一論
    駁，均引用之。綜上所述，上訴人依民法第787條規定，請
    求確認上訴人對被上訴人土地上如原審判決附圖編號A所示
    （面積124平方公尺）土地，有通行權存在；並請求被上訴
    人於前開通行範圍內土地，應容忍上訴人通行，不得設置地
    上物或有任何妨礙被上訴人通行之行為，為無理由，不應准
    許。從而，原審判決駁回上訴人之請求，經核並無違誤。上
    訴意旨指摘原判決不當，求予廢棄改判，為無理由，應予駁
    回。
七、據上論結，本件上訴為無理由，依民事訴訟法第436條之1第
    3項、第454條、第449條第2項、第78條，判決如主文。
中　　華　　民　　國　　111 　年　　6 　　月　　13　　日
                  審判長法  官  黃淑梅
                        法  官  陳湘琳
                        法  官  林淑鳳 
以上正本係照原本作成。
本判決不得上訴。
中　　華　　民　　國　　111 　年　　6 　　月　　13　　日
                         書記官 張景欣